臺灣高等法院民事判決　　　　　　　　 99年度上易字第847號
上　訴　人　羅美鳳
訴訟代理人　莊明翰律師
被 上訴 人　胡若花
訴訟代理人　黃永琛律師
複 代理 人　梁堯清律師
上列當事人間請求返還不當得利事件，上訴人對於中華民國99年
6月30日臺灣板橋地方法院98年度訴字第420號第一審判決提起上
訴，經本院於100年1月11日言詞辯論終結，判決如下：
    主      文
上訴駁回。
第二審訴訟費用由上訴人負擔。
    事實及理由
一、上訴人主張：
  (一)兩造共有坐落新北市○○區○○段 1670、1670-2、1673 及
    1673-1地號（下稱系爭1670、1670-2、1673及1673-1地號）
    四筆土地。上訴人應有部分為三分之二，被上訴人為三分之
    一。上訴人自民國70年間於系爭1673及1673-1地號土地（當
    時第1673號土地尚未分割增加1673-1地號土地）上建造建號
    2666號、現門牌號碼為新北市○○區○○街5號之房屋 。被
    上訴人則於1670及1670-2地號土地（當時第1670號土地尚未
    分割增加1670-2地號土地）上，興建建號2642、2643、2644
    及2645等建號 、現門牌號碼為新北市○○區○○街3號1至4
    樓房屋。兩造前開房屋，就各自使用之土地面積超出彼此應
    有部分之部分，並無任何約定，就逾越應有部分之使用，對
    他造負有不當得利之返還義務。
  (二)上訴人前曾以土城青雲郵局第 427號存證信函催告被上訴人
    應返還不當得利，並於97年8月8日送達被上訴人，被上訴人
    則以台北杭南郵局第4376號存證信函表示拒絕返還之意思。
    上訴人自得請求計算至該日止，共計15年相當於租金之不當
    得利。兩造所各應自負擔相當於租金之不當得利，分別依各
    年度公告地價計算法定最高租金後計算，總計上訴人應返還
    之不當得利為新臺幣（下同）510,784元， 被上訴人應返還
    2,397,291元，經相互抵銷後，被上訴人仍應返還1,886,507
    元。起訴後，兩造所使用超過應有部分所應給付之金額，以
    97年度之公告地價為據，被上訴人應自98年起，於每年12月
    31日前給付94,222元予上訴人。
  (三)爰訴請被上訴人給付1,886,507元， 及自起訴狀繕本送達翌
    日即98年3月4日至清償日止，按週年利率5%計算之利息。並
    自98年起，於每年12月31日前，按年給付94,222元等語。
二、原審為上訴人全部敗訴判決，上訴人不服，就原判決駁回請
    求給付起訴日回溯五年間之不當得利返還部分提起上訴，其
    上訴聲明為：原判決關於駁回後開之訴部分廢棄，被上訴人
    應給付662,982元， 及自起訴狀繕本送達翌日即98年3月4日
    至清償日止，按週年利率5%計算之利息。
三、被上訴人則以：66或67年間，因都市更新等因素，兩造已互
    相同意於共有之系爭1670、1670-2、1673及1673-1地號土地
    上興建前開二建物，分別於70年10月8日及70年9月10日為第
    一次建物登記，該二建物均為合法建物，且兩造於興建完成
    後即各自居住至今，歷時27年有餘。本件兩造間互相同意於
    共有之4筆土地上各自興建房屋，並就系爭4筆土地成立分管
    契約，被上訴人之房屋使用系爭1670及1670-2地號土地，並
    非無權占有，亦無不當得利之問題等語，資為抗辯。其答辯
    聲明求為判決：駁回上訴。
四、以下為兩造不爭執之事項，應可信為真實：
  (一)兩造共有系爭1670、1670-2、1673及1673-1地號土地。上訴
    人應有部分各為三分之二，被上訴人之應有部分各為三分之
    一。
  (二)70年間，上訴人於1673及1673-1地號土地上興建2666建號，
    現門牌號碼新北市○○區○○街5號之房屋，並居住於此。
    被上訴人則於1670及1670-2地號土地上，興建2642、2643、
    2644及2645號建號，現門牌號碼為新北市○○區○○街3號1
    至4樓房屋。兩造所有建物位置相互毗鄰。
  (三)兩造於前開建物興建之時， 被上訴人同意上訴人使用 1673
    及1673-1地號土地，上訴人則同意被上訴人使用1670、1670
    -2地號土地，兩造對於他方使用該等土地，未約定使用期限
    ，並無約定租金。
五、下列事項為兩造之爭點：
  (一)兩造間就系爭土地有無分管協議？若有分管協議存在，是否
    就使用面積有協議？
  (二)被上訴人之占有是否為無權占有？若非無權占有，上訴人主
    張被上訴人受有不當得利，是否有據？若被上訴人有不當得
    利返還請求權，則上訴人得請求返還之金額多少？
六、茲就兩造爭點，說明本院之判斷如下：
  (一)按共有物分管之約定，不以訂立書面為要件，分管後，共有
    人雖仍維持共有之關係，但得依分管內容，就共有物之分管
    部分，為使用收益及管理，即取得管理權。又倘共有人間實
    際上劃定使用範圍，對各自占有管領之部分，互相容忍，對
    於他共有人使用、收益，各自占有之土地，未予干涉，已歷
    有多年，即非不得認有默示分管契約之存在（最高法院48年
    台上字1065號判例參照）。
  (二)經查：系爭1670、1670-2、1673及1673-1地號土地為兩造共
    有，而於70年間分別在該等土地上興建房屋，相互出具土地
    使用同意書，並毗鄰而建等情，為兩造所不爭，復經原審現
    場勘驗屬實，製有勘驗筆錄在卷可稽（ 見原審卷第77-78頁
    ）。而系爭房屋，係於70年間，分別由兩造檢附原「臺北縣
    板橋市公所」69年10月30日北縣板工字第85134、85402號臺
    北縣拆除合法房屋剩餘部分就地整建房屋完工證明書辦理建
    物第一次測量及登記，復有新北市板橋地政事務所（即原台
    北縣板橋地政事務所）99年6月23日以北縣板地登字第09900
    09172號函在卷可參。 上訴人之建物所有權登記日期為70年
    10月8日，被上訴人之建物所有權登記日期為70年9月10日，
    日期相近等情，亦有建築登記第二類謄本附卷可查。足見兩
    造確有各自建屋，由上訴人占有使用系爭1673及1673-1地號
    土地，由被上訴人占用系爭1670及1670-2地號土地之約定存
    在，且該等房屋既毗鄰而建，上訴人豈有不知其位置及面積
    大小之理。兩造既彼此同意供他造占用共有土地建屋，迄至
    起訴時已近28年，均相安無事，自應可認兩造間確有成立各
    自使用建基地之分管契約。被上訴人使用其分管之範圍，既
    經上訴人同意，自無侵害上訴人之共有權，亦不該當無權占
    有。又兩造占用面積與共有範圍雖有不同，但以其等向來占
    有使用狀況，可認分管之初，兩造即同意為如此使用，始未
    有另立補找差額協議。上訴人主張被上訴人使用系爭土地逾
    越其應有部分，應構成不當得利云云，為無可採。
  (三)末查，上訴人係以起訴時回溯五年期間計算而請求被上訴人
    返還不得利，其請求計算不當得利之期間係在起訴前，則上
    訴人主張以起訴狀繕本送達終止分管協議，不論是否有理由
    ，均與本判決之判斷無涉，本院自無就此部分為判斷說明之
    必要，併予敘明。
七、從而， 上訴人依民法第179條規定訴請被上訴人返還不當得
    利662,982元， 及自98年3月4日至清償日止，按週年利率5%
    計算之利息，於法無據。原審就此部分為上訴人敗訴判決，
    並駁回其假執行之聲請，於法無不合。上訴意旨指摘原判決
    此部分不當，聲明廢棄改判，為無理由，應予駁回。
八、據上論結，本件上訴為無理由。依民事訴訟法第449條第1項
    、第78條，判決如主文。
中    華    民    國    100   年    1     月    25    日
                  民事第九庭
                      審判長法  官  黃熙嫣
                            法  官  陳玉完
                            法  官  李國增
正本係照原本作成。
不得上訴。
中    華    民    國   100    年    1     月    26    日
                            書記官  倪淑芳